臺灣高等法院臺中分院刑事判決　　　　100年度上訴字第223號
上　訴　人　臺灣苗栗地方法院檢察署檢察官
被　　　告　江錦能
上列上訴人因偽造文書案件，不服臺灣苗栗地方法院九十九年度
訴緝字第三十一號中華民國九十九年十二月九日第一審判決（起
訴案號：臺灣苗栗地方法院檢察署九十八年度調偵字第一五０號
），提起上訴，本院判決如下：
    主  文
原判決撤銷。
江錦能犯行使偽造私文書罪，處有期徒刑捌月。偽造之「家義營
造股份有限公司」印章壹枚及家義營造公司收退款專用單內偽造
之「家義營造股份有限公司」印文壹枚，均沒收。
    事  實
一、江錦能前於民國九十一年間，經張花榮之介紹，以「王錦能
    」之名義，與尤茱釵合作承攬位於苗栗縣之「比佛利山莊」
    興建工程。嗣尤茱釵設立「家義營造有限公司」（址設桃園
    縣桃園市○○路○段三七五巷二弄十一號，統一編號：0000
    0000），而將「家義營造有限公司」之臨時聯絡處設於新竹
    縣寶山鄉○○路三一０號，江錦能因而熟知「家義營造有限
    公司」之相關資料，惟其並未擔任該公司之總經理，亦非該
    公司之出資股東或員工。江錦能為使他人誤信其資力，乃利
    用其知悉之上開「家義營造有限公司」之公司臨時聯絡處、
    統一編號等資料，再以虛捏之「家義營造股份有限公司」，
    自行印製載有「家義營造股份有限公司」、「總經理王錦能
    」、「統一編號00000000」等字樣之名片，而於不詳時間、
    地點，將上開內容不實之名片交予張裕煙，使張裕煙誤認江
    錦能之姓名為「王錦能」、名片上所載之設立於新竹縣寶山
    鄉○○路三一０號之「家義營造股份有限公司」與不知情之
    尤茱釵（另為不起訴處分）所經營之設於同址之「家義營造
    有限公司」為同一公司，且江錦能係在該公司擔任總經理一
    職，因而誤信江錦能之資力。江錦能明知於九十四年間，其
    並未與尤茱釵所經營之「家義營造有限公司」合作「比佛利
    山莊」之興建工程，竟基於行使偽造私文書及意圖為自己不
    法所有之概括犯意，於九十四年一月間某日，在張裕煙位於
    苗栗縣南庄鄉南富村四灣四號住處，以其為「比佛利山莊」
    興建工程之營造商股東，且承作該興建工程之水電工程，而
    「比佛利山莊」之興建工程所使用之鋼鐵將漲價，可先投資
    鋼鐵將之囤積，待鋼鐵漲價時再出賣為由，遊說張裕煙投資
    「比佛利山莊」興建工程施作所需之鋼鐵，並帶同張裕煙前
    往「比佛利山莊」之興建工地參觀二、三次，以取信張裕煙
    ，復向張裕煙偽稱：其於九十四年四月三十日即可取回投資
    本利共計九十萬元，張裕煙因而陷於錯誤，同意投資現金新
    臺幣（下同）五十萬元；惟張裕煙恐口說無憑，乃要求江錦
    能出具書面證明，江錦能為求順利詐取張裕煙之錢財，乃於
    九十四年一月間某日在不詳地點，以不詳方法，先行偽刻其
    所虛捏之「家義營造股份有限公司」印章一枚，並用印於其
    所偽造之「家義營造公司收退款專用單」（蓋用印文一枚）
    上，以取信於張裕煙，並於九十四年一月二十七日，與張裕
    煙共同前往苗栗縣南庄鄉農會，由張裕煙在其於該農會之帳
    戶中領取五十萬元現金交予江錦能，江錦能即將上開偽造之
    「家義營造公司收退款專用單」一張持交張裕煙而行使之，
    表示其係「王錦能」，並使張裕煙誤認江錦能係在尤茱釵所
    經營之「家義營造有限公司」擔任總經理，代表該公司收取
    張裕煙投資之「比佛利山莊」興建工程投資款五十萬元，並
    於九十四年四月三十日可由「家義營造有限公司」退回張裕
    煙之投資本金及獲利共計九十萬元之意思，足以生損害於「
    家義營造股份有限公司」、「家義營造有限公司」及「王錦
    能」。
二、江錦能復基於前開詐欺取財之概括犯意，又於九十四年二月
    五日，向張裕煙謊稱：鋼鐵已漲價可追加投資，十二萬元加
    買一噸，向張裕煙詐取十二萬元，張裕煙因江錦能上開詐騙
    手段，已深信江錦能係尤茱釵所經營之「家義營造有限公司
    」總經理，且其個人並有投資「家義營造有限公司」承作之
    「比佛利山莊」興建工程，因而陷於錯誤，誤信江錦能確有
    投資鋼鐵及還款之能力，乃於九十四年二月五日以其所有上
    開農會帳戶轉帳十二萬元至不知情之江錦能女友涂美苓（另
    為不起訴處分）之第一銀行帳戶內；又江錦能早知其無還款
    能力，竟再承前詐欺取財之概括犯意，於九十四年三月十五
    日前二、三日，撥打電話聯絡張裕煙以個人需款周轉為由向
    張裕煙借款，張裕煙仍不疑有他，相信江錦能有還款能力，
    於九十四年三月十五日在張裕煙住處以現金六萬元借予江錦
    能。嗣因江錦能未能如期返還款項，且避不見面，張裕煙始
    知受騙。
三、案經張裕煙訴請臺灣苗栗地方法院檢察署檢察官偵查起訴。
    理  由
壹、證據能力部分：
    按，被告以外之人（包括證人、鑑定人、告訴人、被害人及
    共同被告等）於審判外之陳述雖不符刑事訴訟法第一百五十
    九條之一至之四等四條之規定，而經當事人於審判程序同意
    作為證據，法院審酌該言詞陳述或書面陳述作成時之情況，
    認為適當者，亦得為證據；當事人、代理人或辯護人於法院
    調查證據時，知有刑事訴訟法第一百五十九條第一項不得為
    證據之情形，而未於言詞辯論終結前聲明異議者，視為有前
    項之同意，同法第一百五十九條之五定有明文。立法意旨在
    於，傳聞證據未經當事人之反對詰問予以核實，原則上先予
    排除。惟若當事人已放棄反對詰問權，於審判程序中表明同
    意該等傳聞證據可作為證據；或於言詞辯論終結前未聲明異
    議，基於尊重當事人對傳聞證據之處分權，及證據資料愈豐
    富，愈有助於真實發見之理念，且強化言詞辯論主義，使訴
    訟程序得以順暢進行，上開傳聞證據亦均具有證據能力。查
    檢察官對於本案卷內相關證人之證述、文書卷證資料，並未
    就有合於刑事訴訟法第一百五十九條第一項不得為證據之情
    形於本院言詞辯論終結前聲明異議，且上述證人之證述、文
    書卷證資料亦經本院於審理期日逐一提示、朗讀，並告以要
    旨，本院復審酌相關證人證述筆錄製成、文書卷證資料取得
    ，並無證據顯示有何違背程序規定情事，依據上述之說明，
    均應具有證據能力。
貳、實體理由：
一、上揭事實，業據被告江錦能於原審法院行準備程序中及審理
    時均為認罪之供述，其於九十九年十一月四日原審準備程序
    中自承：伊對偽造文書及詐欺取財均承認；伊並未成立「家
    義營造股份有限公司」；伊有印製名片交給張裕煙；九十四
    年一月二十七日有跟張裕煙拿五十萬元說要投資；九十四年
    二月五日有拿十二萬元、九十四年三月十五日拿六萬元，總
    共向張裕煙拿六十八萬元；伊有跟張裕煙說九十四年四月三
    十日可以賺回九十萬元，但之後未給張裕煙九十萬元；伊對
    檢察官起訴書所載犯罪事實都沒有意見（認罪）等語明確【
    見原審卷第四十四頁】，而被告對伊犯有如事實欄所載之犯
    行，所為之自白認罪供述，核與證人即被害人（以下稱證人
    ）張裕煙、證人張維鈞、尤茱釵、張花榮、涂美苓於偵查中
    證述之情節相符，證人張裕煙於九十九年一月四日偵查中證
    稱：被告說要買鐵，因為鋼鐵會漲，要我買鐵屯積起來，當
    時他有從事水電工作，邀我共同買鐵，我就允諾等語【見臺
    灣苗栗地方法院檢察署九十八年度調偵字第一五０號卷（以
    下稱調偵卷）第二十六頁】；證人張維鈞（為張裕煙之子，
    為告訴代理人）於九十九年一月四日偵查中證稱：九十四年
    前之二、三年前，被告就拿「家義公司名片」給張裕煙，說
    他是家義公司總經理，當時他自稱王錦能，被告與張裕煙到
    南庄鄉南富村農會共同去領款，張裕煙拿五十萬元現金交給
    被告，怕口說無憑，被告才會提供收退款專用單給張裕煙供
    作證明之用；後來被告又說原本投資的鐵已漲價，不再買很
    可惜，就再追加十二萬元買一噸的鐵；另外六萬元是被告說
    他個人錢不夠用，向張裕煙週轉，被告說過幾天就可以還錢
    ，六萬元是在張裕煙住處，張裕煙當場交給被告。被告拿走
    六萬元後，過了十天沒有還錢，之後就找不到被告等語【見
    調偵卷第二十六頁至二十八頁】；證人尤茱釵於九十四年八
    月十六日偵查中證稱：被告未經過我允許，用家義公司名義
    對外行騙，是張裕煙寄存證信函給我，我才知道這件事【見
    臺灣苗栗地方法院檢察署九十四年度交查字第四十三號卷（
    以下稱交查卷）第五十一頁、五十二頁】、另於九十八年九
    月二十一日偵查中復證稱：九十四年就沒有與被告合作了，
    被告完全沒有擔任過家義公司的總經理，我的公司是家義營
    造有限公司，並非股份有限公司，這個印章（指家義公司收
    退款專用單上所蓋之印章）跟家義公司完全無關。九十四年
    一月，被告並未參與比佛利的案子，家義公司當時並沒有與
    被告有合作關係等語【見調偵卷第十五頁、十六頁】；證人
    張花榮於九十八年九月二十一日偵查中證稱：被告、伊及林
    正雄並沒有出資家義公司，家義公司只有尤茱釵一人，伊沒
    有擔任董事長或總經理，伊未看過系爭印章，也沒有授權被
    告去刻家義公司印章，刻印章是被告自己的行為等語【見調
    偵卷第十五頁】；證人涂美苓於九十四年九月十五日偵查中
    證稱：伊認識被告六、七年，之前是男女朋友，伊在農會的
    戶頭借給被告做生意往來使用，被告說他做工程會用到，伊
    有看過被告家義營造的名片，他在做工程等語【見交查卷第
    七十四頁】。而證人張裕煙、張維鈞、尤茱釵、張花榮、涂
    美苓等人與被告並無任何怨隙，衡情並無設詞攀誣或虛構事
    實陷害被告之理，是其等所為證述，堪以採信。此外，復有
    張裕煙之苗栗縣南庄鄉農會存摺及交易明細影本、南庄鄉農
    會支出傳票影本、第一商業銀行新竹分行九十四年十一月二
    日一新竹字第0940270號函暨涂美苓帳戶申請印鑑卡、身分
    證影本、交易明細查詢表、中區農會電腦共用中心匯款委託
    書（證明聯）─張裕煙匯款至涂美苓上開銀行帳戶十二萬元
    之證明、家義營造公司收退款專用單、營業登記資料公示查
    詢影本【以上資料見交查卷第十九頁至二十三頁】、家義營
    造有限公司登記基本資料查詢（交查卷第四十二頁、四十三
    頁）等在卷可資佐證。足認被告上開自白認罪供述，核與本
    案客觀事實相符，堪以採為本案斷罪之依據。是本件事證明
    確，被告上開犯行，洵堪認定，應予依法論科。
二、新舊法比較：
    經查，被告江錦能行為後，刑法業於九十四年二月二日修正
    公布，九十五年七月一日起施行。按行為後法律有變更者，
    適用行為時之法律，但行為後之法律有利於行為人者，適用
    最有利於行為人之法律，現行刑法第二條第一項定有明文。
    此條規定乃與刑法第一條罪刑法定主義契合，而貫徹法律禁
    止溯及既往原則，係規範行為後法律變更所生新舊法律比較
    適用之準據法，本身尚無比較新舊法之問題，應一律適用裁
    判時之現行刑法第二條規定以決定適用之刑罰法律，先予辨
    明。又以本次刑法修正之比較新舊法，就拘束人身自由之保
    安處分，有罪刑法定原則及法律不溯及既往原則之適用，其
    因法律變更而發生新舊法律之規定不同者，依新法第一條、
    第二條第一項之規定，定其應適用之法律。另就罪刑有關之
    共犯、未遂犯、想像競合犯、牽連犯、連續犯、結合犯，以
    及累犯加重、自首減輕暨其他法定加減原因（如身分加減）
    與加減例等一切情形，本於統一性及整體性原則，應綜其全
    部罪刑之結果而為比較，亦有最高法院九十五年第八次刑庭
    會議決議可資參照。據此：
（一）被告行為後，刑法第五十六條連續犯之規定，業經刪除。
      而修正前刑法第五十六條有關連續犯之規定，係將反覆實
      施之同類複數犯罪行為論以一罪，並得加重其刑至二分之
      一，茲修正後刑法已刪除連續犯之規定，在實務上將視各
      種具體犯罪類型，對於反覆實施之同類複數犯罪行為，或
      評價為一罪，或評價為併罰之數罪。本件被告所為之三次
      詐欺取財之犯行，倘依修正後之規定，係應評價為數罪而
      予以分論併罰，顯較為不利於被告。
（二）修正後刑法第五十五條關於牽連犯之規定，業已刪除，此
      刪除雖非犯罪構成要件之變更，但顯已影響行為人刑罰之
      法律效果，自屬法律有變更，依刑法第二條第一項規定，
      比較新舊法結果，應適用最有利於行為人之法律（最高法
      院九十五年第八次刑事庭會議決議第五點第三項參照）。
      按，牽連犯之特色在於各行為所犯各罪間，有牽連關係存
      在，刪除後，原則上原各自獨立之數個犯行，應回歸數罪
      併罰之規定處理，則經比較新舊法結果，應以被告行為時
      之法律即修正前第五十五條後段規定論以牽連犯，最有利
      於被告。
（三）刑法第三百三十九條第一項法定刑為罰金部分：
      被告行為後，刑法第三十三條第五款業經修正；修正後刑
      法該款規定：「罰金：新臺幣一千元以上，以百元計算之
      」，與修正前該款規定：「罰金：一元以上」不同。比較
      新舊法結果，以舊法較有利於行為人，故依刑法第二條第
      一項前段規定，本案關於上開法條之法定刑罰金部分，自
      應適用行為時之法律即修正前刑法第三十三條第五款規定
      決定其罰金部分之法定刑。
（四）經綜合比較前述法律變更之結果後，因修正後之刑法相關
      規定並未對被告更為有利，依據刑法第二條第一項前段之
      規定，應一體適用對被告有利之修正前刑法規定。
四、核被告江錦能所為，係犯刑法第二百十六條、第二百十條之
    行使偽造私文書罪（被告偽造「家義營造股份有限公司」印
    章一枚，並用印於其所偽造之「家義營造公司收退款專用單
    」（蓋用印文一枚）上，嗣並將該收退款專用單持交張裕煙
    而行使之）及同法第三百三十九條第一項之詐欺取財罪（被
    告先後向張裕煙詐取五十萬元、十二萬元及六萬元）。至被
    告偽造「家義營造股份有限公司」印章一枚，並用印於系爭
    收退款專上單上之行為，偽造印章犯行為偽造私文書之階段
    行為；而偽造私文書後持以行使，其偽造之低度行為，亦應
    為行使之高度行為所吸收，均不另論罪。而被告所為如事實
    欄所示三次詐欺取財行為，時間緊接，所犯罪名相同，顯係
    出於概括之犯意為之，均為連續犯，爰依修正前刑法第五十
    六條規定，各以一罪論，並加重其刑。又被告所犯上開行使
    偽造私文書及詐欺取財二罪間，有方法、目的之牽連關係，
    為牽連犯，爰依修正前刑法第五十五條規定，從一重之行使
    偽造私文書罪論處。爰審酌被告僅因一時需要金錢，即以他
    人名義向被害人張裕煙詐騙金錢，且又為取得被害人張裕煙
    之信任，而另行偽造「家義營造股份有限公司總經理王錦能
    」名片及「家義營造股份有限公司」之印章，並用印於上開
    偽造之退款專單上，損及「家義營造股份有限公司」、「家
    義營造有限公司」、「王錦能」本人之權益，並危害於社會
    經濟秩序，其行為實屬不該，兼念及被告犯後坦承犯行，其
    犯罪動機、目的、手段、詐欺取財所得之金額、被害人所受
    損害等一切情狀，量處如主文所示之有期徒刑八月。末按，
    刑法第二百十九條規定：偽造之印章、印文或署押，不問屬
    於犯人與否，沒收之。則被告所偽造「家義營造股份有限公
    司」之印章一枚，雖未據扣案，但並無積極證據證明已經滅
    失，仍應依刑法第二百十九條規定予以宣告沒收；另被告於
    偽造之家義營造公司收退款專用單一張上蓋用偽造之「家義
    營造股份有限公司」印章後之印文一枚，亦依刑法第二百十
    九條規定一併宣告沒收。
五、原審判決，以被告罪證明確，予以論罪科刑，固非無見，惟
    以：（一）依中華民國九十六年罪犯減刑條例第五條規定：
    「本條例施行前，經通緝而未於中華民國九十六年十二月三
    十一日以前自動歸案接受偵查、審判或執行者，不得依本條
    例減刑。」，經查，被告上開犯行雖係於九十六年四月二十
    四日以前所犯無訛，然因其於檢察官偵查屢傳不到，經臺灣
    苗栗地方法院檢察署檢察官於九十五年二月二十四日發佈通
    緝，有該署九十五年二月二十四日苗檢堂偵修緝字第一二０
    號通緝書一份在卷可稽（見臺灣苗栗地方法院檢察署九十四
    年度偵字第四三一六號偵查卷第三十頁），而直至九十八年
    七月二十二日始將被告通緝到案，此有新竹市警察局第三分
    局解送人犯報告書（逮捕被告時間：九十八年七月二十二日
    十八時五十七分）及同日二十一時五十三分起至二十二時五
    分止所製作之被告調查筆錄各一份附卷足憑（見臺灣苗栗地
    方法院檢察署九十八年度偵緝字第一九三號偵查卷第三頁至
    六頁），是以，被告於上開減刑條例施行前即已遭通緝，但
    並未於九十六年十二月三十一日以前自動歸案，遲至九十八
    年七月二十二日始為員警逮捕歸案，故依上開條例第五條規
    定，被告自不得依該條例減刑。原審判決認被告之犯行符合
    上開條例之規定而予以減刑，自有未合。（二）又查被告於
    原審審理時雖於九十九年十一月十七日與告訴人張裕煙達成
    和解，有前揭九十九年十一月十七日調解筆錄一份（見原審
    卷第六十三頁）在卷可稽，調解內容為被告願給付告訴人六
    十九萬元，並載明：於九十九年十二月三十日前給付十八萬
    元，餘五十一萬元分十七期，自一００年一月至一０一年五
    月，每月十日前給付三萬元等語。然查，被告於上開調解成
    立後迄今分文未付，業據告訴人張裕煙於一００年二月四日
    本院行準備程序時供述甚明（見本院卷第二十五頁），顯見
    被告並無賠償告訴人損失之誠意及實際行為，不值原諒，應
    予以適當之處罰。是原審判決以：被告前因竊盜、侵占案件
    受有期徒刑以上刑之宣告，於八十年一月一日執行完畢，五
    年以內未曾受有期徒刑以上刑之宣告，認被告經此教訓，當
    知所警惕而虞再犯，以其所宣告之刑以暫不執行為適當而諭
    知緩刑二年，亦有未洽。本件檢察官以原審判決適用上開減
    刑條例不當及緩刑宣告不妥為由提起上訴，為有理由，自應
    由本院將原審判決予以撤銷，改判如主文第二項所示之刑並
    為沒收之諭知。
六、被告經本院合法傳喚，無正當之理由而未於本院審判期日到
    庭，本院爰不待其陳述，逕行判決。
據上論斷，應依刑事訴訟法第三百六十九條第一項前段、第三百
六十四條、第三百七十一條、第二百九十九條第一項前段，刑法
第二條第一項、第二百十六條、第二百十條、第三百三十九條第
一項、第二百十九條，修正前刑法第五十五條、第五十六條，判
決如主文。
本案經檢察官劉家芳到庭執行職務。
中    華    民    國   100    年    4     月    28    日
            刑事第三庭    審判長法  官  王  增  瑜
                                法  官  唐  光  義
                                法  官  曾  佩  琦
以上正本證明與原本無異。
如不服本判決應於收受送達後十日內向本院提出上訴書狀，其未
敘述上訴之理由者，並得於提起上訴後十日內向本院補提理由書
（均須按他造當事人之人數附繕本）「切勿逕送上級法院」。
                                書記官  陳  玫  伶
中    華    民    國   100    年    4     月    28    日
附錄本案論罪科刑法條：
【刑法第二百十六條】
  行使第二百十條至第二百十五條之文書者，依偽造、變造文書
  或登載不實事項或使登載不實事項之規定處斷。
【刑法第二百十條】
  偽造、變造私文書，足以生損害於公眾或他人者，處五以下有
  期徒刑。
【刑法第三百三十九條第一項】
  意圖為自己或第三人不法之所有，以詐術使人將本人或第三人
  之物交付者，處五年以下有期徒刑、拘役或科或併科一千元以
  下罰金。